【裁判字號】    96,重訴,47
【裁判日期】    970930
【裁判案由】    返還價金等
【裁判全文】
臺灣臺北地方法院民事判決              96年度重訴字第47號
原      告  甲○○
訴訟代理人  涂秀蕊律師
被      告  乙○○
訴訟代理人  鄧翊鴻律師
上列當事人間請求返還價金等事件，本院於中華民國97年9月11
日言詞辯論終結，判決如下：
    主      文
被告應給付原告新臺幣柒佰零玖萬陸仟玖佰捌拾貳元及自民國九
十五年十二月十四日起至清償日止，按週年利率百分之五計算之
利息。
訴訟費用由被告負擔。
本判決於原告以新臺幣貳佰參拾陸萬元為被告供擔保後，得假執
行。
    事實及理由
一、原告起訴主張：（一）兩造於民國95年4月6日訂立不動產買
    賣契約（下稱系爭契約），由原告以新臺幣（下同）1,500
    萬元向被告購買坐落於臺北縣淡水鎮○○段327地號土地，
    以及其上建物，門牌號碼為臺北縣淡水鎮○○○路8之8號，
    即建號831之房地所有權全部，含頂樓加蓋及側面圍籬部分
    （下稱系爭房屋），系爭契約第4條並約定：「乙方（即賣
    方）應擔保本買賣不動產無『海砂屋、幅射屋、凶屋』等情
    事，倘因此損害甲方（即買方）之權益時，乙方應負賠償損
    失之責。」嗣被告於95年5月27日仍向原告保證系爭房屋絕
    無問題，系爭房屋牆壁裂痕表面伊會作修補處理。復於95年
    6月21日原告支付買賣價款時，被告持一鑑定報告之初稿向
    原告保證系爭房屋狀況良好，絕無瑕疵，並稱交屋時會給原
    告一份完整的鑑定報告正本。原告信任被告之保證，業已依
    約分階段給付價款完畢，並經被告於同年7月6日交屋。詎被
    告遲未提供鑑定報告正本，原告遂於同年8月31日親赴被告
    住所，向被告之妻取得鑑定報告初稿，爾後始知經臺灣省結
    構工程技師公會檢測之鑑定報告初稿結論認為：系爭房屋各
    樓層氯含量已超過CNS 3090 A2042規定，即鋼筋混凝土中水
    溶性氯離子含量必須小於0.3kg/m3之規定值。惟初稿結果未
    經審查完成，故不為最終結論。該鑑定報告書正本經臺灣省
    結構工程技師公會表示，被告早已於95年6月下旬即取得，
    並經該會結構技師張秉仁鑑定認系爭房屋確為海砂屋，竟仍
    隱瞞不告知，致原告不察繼續履約支付買賣價金，被告顯係
    故意不告知該等瑕疵情事。（二）系爭房屋既屬海砂屋，已
    嚴重影響住居安全，具有重大瑕疵，足以降低系爭房屋之通
    常效用，被告就此自應負物之瑕疵擔保責任，且經中華徵信
    不動產估價師聯合事務所，就系爭房屋鑑定其減損後之價格
    應為890萬3,018元，則系爭房屋應減少之價金即為買賣價金
    與上開價額之差價609萬6,982元。被告受領買賣價金時雖有
    法律上之原因，然經原告依法減少價金後，已無受領之法律
    上原因，自應依民法第179條規定負返還義務。依系爭契約
    第11條約定：「甲乙雙方應切實照約履行，倘甲方發生違約
    時，所付款項概由乙方無條件沒收，如乙方違約時，所收款
    項應加倍返還與甲方做為違約賠償金，雙方不得異議。」系
    爭房屋既經臺灣省結構工程技師公會鑑定係海砂屋，顯見被
    告已違反其依契約第4條約定所保證之品質，依兩造契約約
    定，被告應賠償原告所收款項1,500萬之2倍之違約賠償金
    3,000萬元，原告就此部分違約賠償金請求，先為一部請求
    100萬元。爰依不當得利及違約金之法律關係請求之。並聲
    明：(一)被告應給付原告709萬6,982元及自起訴狀繕本送達翌
    日起至清償日止，按年利率百分之五計算之利息。(二)願供擔
    保請准宣告假執行。
二、被告則以：（一）被告否認系爭房屋係屬海砂屋，亦無任何
    瑕疵。所謂海砂屋之認定，除氯離子含量外，參照「臺北市
    高氯離子混凝土建築物善後處理辦法鑑定原則」，尚須一併
    就鋼筋、混凝土、裂縫等一併考量鑑定方屬正確，超過氯離
    子國家標準並非當然為海砂屋。（二）被告出售系爭房屋予
    原告從過戶前之95年4月，就已經交由原告裝修，迄今已經
    交付原告1年半左右，此期間原告居住其中，並由原告依其
    意思裝修，原告提出照片所呈現之現系爭房屋之土木牆壁結
    構，已非被告交付時之原狀。至系爭房屋一樓檳榔攤、儲藏
    暗室、臥室，以及地下一樓廚房部份，均係被告在購買後，
    約70年間所增建，並非系爭房屋之原始結構，無法判斷系爭
    房屋是否即為海砂屋。（三）原告在與被告簽約前，曾自行
    委託他人勘查屋況後製作系爭房屋評估報告書，列出約28項
    問題點，評估整治後，認為需要花費250至300萬元。因此被
    告遂將買賣價金，從原本的1800萬元降至1500萬元，以補貼
    其整治房屋現況之費用。故原告乃在充分了解房屋現況並已
    降低買價後，方與被告簽訂本件買賣契約，嗣後自不能再行
    請求減少價金，被告自未有任何刻意隱瞞或者其他違約情事
    存在。並聲明：原告之訴及假執行之聲請均駁回。
三、本件原告主張兩造於95年4月6日簽訂，原告業已給付買賣價
    金1,500萬元，並受領系爭房屋之交付，又兩造於系爭契約
    第4條明文約定：「乙方（即賣方）應擔保本買賣不動產無
    『海砂屋、幅射屋、凶屋』等情事，倘因此損害甲方（即買
    方）之權益時，乙方應負賠償損失之責。」、第11條約定：
    「甲乙雙方應切實照約履行，倘甲方發生違約時，所付款項
    概由乙方無條件沒收，如乙方違約時，所收款項應加倍返還
    與甲方做為違約賠償金，雙方不得異議。」等事實，業據其
    提出系爭房屋買賣契約書、原告支付被告訂金150萬元之支
    票影本為證，復為被告所不爭執，自堪信為真實。
四、原告主張被告出售之系爭房屋混凝土之氯離子含量過高，即
    為俗稱之海砂屋，故系爭房屋具有重大瑕疵，為被告所否認
    ，並以上開情詞置辯，是本件兩造之爭點厥為：（一）系爭
    房屋氯離子含量超過0.3kg/m3是否即為海砂屋，而認為具有
    物之瑕疵，並構成系爭契約第4條之違反？（二）原告在買
    受系爭房屋時，是否知悉系爭房屋氯離子含量超過國家標準
    之情事，業已將該情事反映於價金中？（三）原告是否得主
    張瑕疵擔保請求權而請求減少價金？茲分述如下：
 （一）按物之出賣人，對於買受人應擔保其物依第373條之規定
       危險移轉於買受人時，無滅失或減少其價值之瑕疵，亦
       無滅失或減少其通常效用或契約預定效用之瑕疵，但減
       少之程度無關重要者，不得視為瑕疵。出賣人並應擔保
       其物於危險移轉時，具有其保證之品質。民法第354條定
       有明文。經查：
       1.我國自83年7月22日修訂之CNS 3090「預拌混凝土」國
         家標準，始訂有預拌混凝土中最大水溶性氯離子含量
         之規定。前揭國家標準復於87年6月25日修訂公布，其
         中對於「鋼筋混凝土」構建型式之新拌混凝土最大水
         溶性氯離子含量規定為0.3kg/m3，有原告所提之CNS
         3090「預拌混凝土」國家標準附卷可查。是依我國現
         行國家標準，混凝土之水溶性氯離子含量須小於
         0.3kg/m3。次查依卷附之內政部版成屋買賣契約書之
         不動產標的現況說明之標準，就內政部「成屋買賣契
         約範本」之附件─有關建物現況確認書第五點「是否
         曾經做過海砂屋檢測（氯離子檢測事項）」之「備註
         說明」欄位則記載「參考值：依CNS 3090規定預力混
         凝土為0.15 kg/m3，鋼筋混凝土為0.3kg/m3」。而所
         謂「海砂屋」一詞，乃一般民間之俗稱，非屬正統之
         學術概念，在學術界、主管機關及土木、結構業界係
         以：房屋之混凝土經檢測結果，其氯離子含量超過設
         計環境條件下之中國國家規範值為判定標準。易言之
         ，社會一般民眾泛稱之「海砂屋」，其意即在於房屋
         混凝土之氯離子含量超過國家標準之規範值，是系爭
         房屋海砂屋檢測是否異常，當可參酌上開CNS 3090國
         家規定標準，被告辯稱尚須對系爭房屋鋼筋鏽蝕、剝
         落暨現場目測等方式逐項鑑定才可認定系爭房屋乃所
         謂之海砂屋云云，要無可採。
       2.又民法第354條第1項前段規定，買賣標的物於危險移
         轉時，即交付買受人占有之時點，存有物之瑕疵者，
         出賣人即應負瑕疵擔保責任，此乃無過失責任，認定
         有無瑕疵之標準，自應以交付時之法令依據為準，是
         本件認定系爭房屋之混凝土氯離子含量是否過高，即
         應以交付時即現行國家標準0.3kg/m3為準。本件當事
         人自行委請臺灣省結構工程技師公會檢測系爭房屋混
         凝土氯離子含量，其中採樣12處中，有11處檢測結果
         均超過國家標準CNS 12891及CNS 3090對應用於鋼筋混
         凝土中最大水溶性氯離子含量規定之0.3 kg/m3，業據
         原告提出臺灣省結構工程技師公會鑑定報告（見鑑定
         報告之附件八硬固混凝土氯離子含量試驗報告）為證
         ；復經本院囑託臺北市建築公會就系爭房屋採樣鑑定
         ，其混凝土氯離子含量依現況施作12處「硬固混凝土
         氯離子含量」採樣試驗值為0.2265k g/m3－0.8236
         kg/m3，平均值約為0.4176 kg/m3，亦有該公會97年5
         月30日97(十四)鑑字第0935號鑑定報告書附卷可稽，
         可見系爭房屋之混凝土氯離子含量較上開國家CNS3090
         規定標準即0.3 kg/m3為高，自屬海砂屋檢測發現異常
         。
       3.至於證人張秉仁雖到庭證述稱：系爭房屋雖有氯離子
         含量超過國家標準值之情形，但尚未「發病」，亦即
         未有鋼筋銹蝕、混凝土剝落現象，故並非海砂屋等語
         （見本院96年10月18日言詞辯論筆錄第4頁），然如本
         院前揭所述，海砂屋僅為一般坊間之俗稱，其主要意
         義在指建築物結構中氯離子含量過高而言，而氯離子
         之所以會造成鋼筋結構遭侵蝕，乃因鋼筋遇氯離子侵
         蝕後，會造成鋼筋氧化鏽蝕及膨脹。但自來水中亦會
         加入氯離子消毒，故在預拌混凝土時，本質上混凝土
         內即會含有某程度之氯離子，在合理範圍內之氯離子
         ，乃建築技術上不可避免，從而有前開氯離子之標準
         藉以辨別海砂屋，此亦有原告所提之中華民國消費者
         文教基金會相關網頁資料在卷可稽。是證人張秉仁證
         述海砂屋之定義，應係其個人意見，與社會通念未盡
         相符，其此部份之證言即不可採。
       4.證人張秉仁雖又證稱：「…環境是指如果房子蓋在海
         邊或其他有氯離子的環境則有可能造成氯離子偏高的
         情況。本件系爭房屋的情況，地下一樓是0.31，一樓
         是0.38，二樓是0.39，三樓是0.89，有可能是海風的
         關係。」惟查，混擬土在硬化的過程中，氯離子的含
         量即會開始下降，若無外在因素的影響，氯離子的含
         量會隨時間的增加而減少。此由前開CNS標準中，均僅
         規範使用的材料或是新拌合完成的混擬土（尚未硬固
         的狀況下）氯離子含量之限制，而未規定「硬固混凝
         土」之氯離子含量可知。從而若成屋之氯離子含量仍
         高於新拌混擬土之氯離子含量，則氯離子之造成，必
         是建造之初即已灌入，不可能於建造之初無，而於一
         定時間後方增加氯離子含量之情形。況依證人張秉仁
         所稱當初鑑定時係就每層樓的樓梯口及牆作鑽心取樣
         （見本院96年10月18日言詞辯論筆錄第3頁），足證鑑
         定所採取之樣本，為結構體內部之混凝土，並非試體
         表面粉刷層部分，不因系爭房屋靠海邊迎海風而與建
         物之氯離子含量產生關聯。且參諸證人張秉仁另發函
         予原告之95工字第950008-1號函中亦提及「……鑑定
         報告內容有氯離子超過標準值之現象，即混凝土有海
         砂成分……」亦已明白提及混凝土中有海砂成分。是
         建物固有可能因臨海而造成可能含氯離子，但充其量
         也僅止於表面粉刷層部分，至於結構體內部之氯離子
         ，必是在預拌過程中所加入，不可能係因外力而滲入
         甚明。準此，系爭房屋中氯離子之產生，應非建築完
         成後，才因外在環境而增加氯離子含量。故證人張秉
         仁證稱系爭房屋氯離子含量之偏高，可能是海風的關
         係云云，此部分亦無足採。
      是兩造之契約第4條既已明定被告應擔保系爭房屋無海砂
      屋之情事，而系爭房屋既屬海砂屋，自未具備契約預定應
      有之品質與效用，至為明確。
 （二）被告雖另辯稱原告於交屋前已得知氯離子含量超過標準
       值之事實，且在充分了解系爭房屋現況後，始與被告簽
       訂本件買賣契約，因此買賣價金才從原本的1800萬元降
       至1500萬元，被告未有任何刻意隱瞞或者其他違約情事
       存在云云。惟此情均為原告所否認，被告固聲請訊問證
       人即處理系爭房屋之地政士蘇娥為證，然查，證人蘇娥
       於本院審理時到庭結證稱：「（雙方在簽約之前或簽約
       時有無談論房屋狀況？）當時沒有」、「（當時是否有
       談到房屋是否有瑕疵或減價的問題？）當時沒有。後來
       在完稅之前……大約在5 月中旬，原告覺得在結構上有
       問題，但被告覺得沒有……所以說要把房屋送鑑定，大
       概在6月10日左右雙方有在我辦公室談論鑑定結果的問題
       ，雙方有把鑑定書拿出來討論……我有聽到他們說結構
       沒有問題，我就跟他們說既然結構沒有問題，就請他們
       繼續付款事宜。」、「（提示原證3之鑑定報告書予證人
       。是否這一份？）我看的是鑑定初稿……」、「（當初
       你聽他們兩造說鑑定初稿時，你是否有影印下來？）沒
       有，鑑定初稿是由被告拿回去。」、「（當初你聽兩造
       在談論鑑定報告初稿時，是否有聽到兩造談氯離子過高
       或是海砂屋等事？）沒有印象。」等語（見本院96年8月
       2日言詞辯論筆錄第2頁），是依其證詞，尚無法證明原
       告於締約及議價當時知悉房屋有氯離子含量超過標準值
       之情事，此外原告復無法舉證證明被告確有明知系爭房
       屋有氯離子含量超過標準值，並將之納入議價之考量內
       ，是被告前揭抗辯並非可採。
 （三）至關於混凝土氯離子含量之高低對於建築物之影響及系
       爭房屋之狀況，臺北市建築師公會鑑定報告書之鑑定結
       果之結論（二）認為：『有關系爭混凝土氯離子含量依
       現況施作12處「硬固混凝土氯離子含量」採樣試驗值為
       0.2265kg/m3－0.8236 kg/m3，平均值約為0.4176 kg/m3
       如附件（七），依CNS3090國家標準本案混凝土氯離子含
       量偏高，當混凝土環境有利於其中游離態氯離子含量增
       高時，將來易造成混凝土中鋼筋腐蝕之結構安全瑕疵。
       』，足徵如建物混凝土之氯離子含量過高，於興建之初
       縱無立即之危險，但會產生慢性之腐蝕作用，足以對於
       建物之居住安全造成威脅；另參以證人張秉仁技師曾以
       書面函覆原告：「因系爭不動產氯離子含量超過標準值
       ，即混凝土含有海砂成分，對房屋耐久性不好。有原有
       樑亦有超大裂縫，需作補強。建議須先作耐震詳評，評
       估完後始能決定補償或拆除。」，有原告所提之堅信工
       程顧問有限公司95年9月10日95工字第950008-1號函在卷
       可憑，是客觀上系爭房屋混凝土之氯離子含量過高，已
       不具契約預定效用之瑕疵，足使系爭房屋之通常效用及
       價值俱有減損，原告自得主張瑕疵擔保請求權而減少價
       金。
五、被告復辯稱系爭房屋已由原告裝潢修繕，原告提出照片所呈
    現之系爭房屋之現土木牆壁結構，已非被告交付時之原狀，
    且非原有之土木結構；系爭房屋之一樓檳榔攤、儲藏暗室、
    臥室，以及地下一樓廚房部份，均係被告在購買後所增建，
    並非系爭房屋之原始結構，系爭房屋並非海砂屋云云。惟查
    ，依民法第373條之規定，出賣人交付買受人占有之時點即
    應負瑕疵擔保責任，被告自不得以系爭房屋有部分係被告在
    70年間所增建，非系爭房屋之原始結構，而拒負瑕疵擔保責
    任；又本院囑託臺北市建築公會就系爭房屋採樣鑑定，所採
    用之鑑定樣本，除針對原告就系爭房屋自行加蓋部分採樣，
    亦針對系爭房屋原合法建造之樑、柱等主結構部分，由兩造
    協議共採樣12處，並非採樣自原告裝修之裝潢設備，有本院
    97年3月18日會同兩造至現場勘驗之勘驗測量筆錄在卷可憑
    。而系爭房屋原建造之樑、柱等主結構部分經臺北市建築師
    公會鑑定，已有氯離子之含量超出0.3kg/m3標準之情形已見
    前述，則系爭房屋氯離子含量過高之瑕疵，應於被告交屋予
    原告時即已存在，而與交屋後有否經過原告裝潢修繕無涉，
    被告上開所辯，顯不可採。
七、按所謂物之瑕疵係指存在於物之缺點而言，凡依通常交易觀
    念，或依當事人之決定，認為物應具備之價值、效用或品質
    而不具備者，即為物有瑕疵，且不以物質上應具備者為限，
    （最高法院著有73年台上字第1173號判例參照）。兩造於系
    爭契約之第4條既已明定被告應擔保系爭房屋無海砂屋之情
    事，而系爭房屋係屬海砂屋業經本院認定如前所述，則系爭
    房屋自未具備契約預定應有之品質與效用，至為明確。經查
    ，系爭房屋所減損之價值，經原告委請中華徵信不動產估價
    師聯合事務所，就系爭房屋鑑定，其減損後之價格應為890
    萬3,018元，則系爭房屋應減少之價金即為買賣價金與上開
    價額之差價609萬6,982元之情，業據原告提出被告不爭執真
    正之中華徵信不動產估價師聯合事務所不動產時價鑑價報告
    書一份在卷可憑，是原告請求減少價金609萬6,982元自屬有
    據。又按「違約金有賠償性違約金及懲罰性違約金，其效力
    各自不同。前者以違約金作為債務不履行所生損害之賠償總
    額。後者以強制債務之履行為目的，確保債權效力所定之強
    制罰，於債務不履行時，債權人除得請求支付違約金外，並
    得請求履行債務，或不履行之損害賠償。」（最高法院86年
    度台上字第1620號裁判意旨參照）。兩造間就系爭契約第11
    條約定：「甲乙雙方應切實照約履行，倘甲方發生違約時，
    所付款項概由乙方無條件沒收，如乙方違約時，所收款項應
    加倍返還與甲方做為違約賠償金，雙方不得異議。」堪信兩
    造前揭違約金約款性質屬因不履行而生損害之賠償總額。如
    前所述，系爭房屋既係海砂屋，顯見被告已違反系爭契約第
    4 條之約定，原告就此部分違約賠償金請求，先為一部請求
    100萬元為有理由，應予准許。
八、綜上，系爭房屋既可認係屬海砂屋，則原告主張其依民法第
    359條之規定，向被告請求減少價金6,096,982元，應屬有據
    。又買受人依民法第359條規定所得主張之價金減少請求權
    ，一經買受人以意思表示行使，出賣人所得請求之價金，即
    於應減少之範圍內縮減之，故本件被告於609萬6,982元之範
    圍內，即無價金之請求權存在，原告得依不當得利之法律關
    係向被告請求返還。又原告依兩造契約約定，先向被告為一
    部請求賠償違約賠償金100萬元，均屬有理由，自應准許。
    從而，原告依據不當得利及違約金之法律關係，請求被告給
    付709萬6,982元及自起訴狀繕本送達翌日即97年12月14日起
    至清償日止按年息百分之5計算之利息，於法有據，應予准
    許。原告並陳明願供擔保請准宣告假執行，經核無不合，爰
    酌定相當之擔保金額准許之。
九、本件事證已臻明確，兩造其餘攻擊、防禦方法及舉證，經本
    院審酌後，認對於判決結果均無影響，爰不一一論述，又原
    告聲請訊問證人林金生即辦理系爭房屋鑑價事宜之中華徵信
    不動產估價師聯合事務所估價師，以明不動產時值鑑定報告
    之真正，惟被告既於本院97年9月11日言詞辯論時表示就該
    鑑定報告形式上真正不爭執，僅認該鑑定報告係以海砂屋為
    前提所為之鑑定，與本案之情形不合而已，本院認於此情形
    並無傳訊必要，爰不予傳訊。又原告另請求傳訊證人潘文、
    潘春志即系爭房屋施工之裝修工人，以證系爭房屋於拆除舊
    裝璜後，確有部分橫樑牆壁龜裂、鋼筋銹蝕、混凝土剝落情
    形，並聲請訊問證人潘春志以證報價單之真正，所欲證明之
    事項，因與系爭房屋有無氯離子含量過高之情事而是否確係
    海砂屋，並無直接積極之關係，且涉專業鑑定，非證人潘文
    、潘春志可由外觀知悉；此外，原告亦未就修補系爭房屋裂
    縫之支出有所請求，自與判決結果不生影響，無傳訊必要，
    附此敘明。
十、結論：原告之訴為有理由，依民事訴訟法第78條、第390條
    第2項，判決如主文。
中    華    民    國    97    年    9     月    30    日
                     民事第二庭    審判長  朱漢寶
以上正本係照原本作成
如對本判決上訴，須於判決送達後20日內向本院提出上訴狀
中    華    民    國    97    年    9    月    30     日
                                    書記官  林蓮女


司法院資訊處製作；財團法人民間司法改革基金會備份。
